臺灣新北地方法院民事判決
110年度訴字第259號
原      告  李張乖  
訴訟代理人  湯應欽律師
被      告  李麗芬  
訴訟代理人  呂秋𧽚律師
            張子特律師
上列當事人間請求給付買賣價金事件，本院於民國111年3月2日
言詞辯論終結，判決如下：
　　主文
一、原告之訴及假執行之聲請均駁回。
二、訴訟費用由原告負擔。
　　事實及理由
壹、程序方面：
　　按訴狀送達後，原告不得將原訴變更或追加他訴，但請求之
    基礎事實同一，擴張或減縮應受判決事項之聲明者，不在此
    限，民事訴訟法第255條第1項第2、3款分別定有明文。又所
    謂請求之基礎事實同一，係指變更或追加之訴與原訴之主要
    爭點有共同性，各請求利益之主張在社會生活上可認為同一
    或關聯，而就原請求之訴訟及證據資料，於審理繼續進行在
    相當程度範圍內具有同一性或一體性，得期待於後請求之審
    理予以利用，俾先後兩請求在同一程序得加以解決，避免重
    複審理，進而為統一解決紛爭者（最高法院91年度台抗字第
    552號裁定意旨參照）。查原告起訴依兩造間買賣契約，聲
    明請求被告應給付原告新臺幣（下同）1,200萬元本息（板
    橋簡易庭卷第7頁起訴狀）；嗣於民國110年2月26日具狀追
    加備位之訴，依民法第179條不當得利之法律關係，聲明請
    求被告應將附表所示不動產(下稱系爭不動產)所有權移轉登
    記予原告（見本院卷第71頁）；復於110年9月9日具狀減縮
    先位聲明請求被告應給付原告728萬元本息（本院卷第217頁
    ）；再於110年10月27日言詞辯論期日當庭補正系爭不動產
    包括坐落新北市○○區○○段000地號土地（見本院卷第233、23
    7、239頁），經核原告所為上述訴之追加、減縮，均係基於
    兩造間是否存在系爭不動產之買賣契約之同一基礎事實而為
    之，訴訟證據及資料具有同一性，可於本院審理程序中加以
    利用，其追加、減縮合於上開規定，應予准許。
貳、實體方面：
一、原告主張：
　㈠先位之訴部分：
　⒈被告係原告之次女，原告於95年6月19日將系爭不動產出賣予
    被告，口頭約定買賣價金為1,200萬元（下稱系爭價金），
    兩造間成立買賣契約（下稱系爭買賣契約），並於95年7月3
    1日以買賣為原因，將系爭不動產所有權移轉登記予被告。
    詎被告迄今未給付系爭價金予原告，迭經原告催討未果。系
    爭不動產經景陽不動產估價師事務所鑑定，於95年6月19日
    之市場交易價值為728萬元，故原告僅先請求被告給付系爭
    價金中之728萬元。為此，爰依買賣契約之法律關係，提起
    先位之訴，請求被告應給付原告728萬本息等語。
　⒉聲明：
　⑴被告應給付原告728萬元，及自起訴狀繕本送達翌日起至清償
    日止，按年息5％計算之利息。
　⑵原告願供擔保，請准宣告假執行。
　㈡備位之訴部分：
　⒈惟若系爭買賣契約無效，被告受有系爭不動產所有權登記之
    利益，即屬無法律上原因而受有利益，並致原告受損害，原
    告自得請求被告返還此項不當得利。爰依民法第179條規定
    ，提起備位之訴，請求被告應將系爭不動產所有權移轉登記
    予原告等語。
　⒉聲明：被告應將系爭不動產所有權移轉登記予原告。
二、被告則抗辯：　　
　㈠被告否認兩造間有系爭1200萬元之買賣契約存在，原告就此
    應負舉證責任。惟原告所提證物，均不足證明兩造間有系爭
    買賣契約存在，且系爭不動產之所有權移轉登記，業已繳足
    贈與稅，此有贈與稅繳納證明可佐，足證系爭不動產係原告
    贈與被告。
　㈡何況若以原告主張之價金1,200萬元計算，系爭不動產共100.
    06平方公尺（約30.26815坪），換算每坪約39.64萬元，依
    據近期實價登錄紀錄，系爭不動產之市場行情每坪計算約34
    .5萬元，而95年間之房價不可能比現在高，故原告主張兩造
    間就系爭不動產約定價金1200萬元，顯不合理。而原告收受
    本件房價鑑定報告後，又減縮請求為728萬元，顯見原告依
    系爭買賣契約請求1,200萬元，並無理由，否則買賣價金不
    可能又有變更。原告若主張依買賣價金為728萬元之買賣契
    約請求被告給付，係屬另一買賣契約，原告於110年9月9日
    方主張此節，依原告主張原因發生日期為95年6月19日，已
    罹於15年請求權時效。
　㈢再者，系爭不動產所有權移轉登記時兩造簽立之土地、建築
    改良物所有權買賣移轉契約書，其上記載系爭不動產價金合
    計為181萬6,007元（計算式：114萬7,107元＋66萬8,900），
    然此等契約書並非原告本件主張之系爭買賣契約，且被告曾
    給付105萬元予原告作為系爭房屋裝潢之用，有存摺影本為
    證，被告自89年起即居住在系爭房屋，並至少自90年起即開
    始繳納系爭不動產之地價稅、房屋稅，可證被告抗辯原告將
    系爭不動產贈與被告為真實。
　㈣兩造間就系爭不動產有贈與契約存在，退步言之，縱認無贈
    與契約存在，亦有辦理系爭不動產所有權移轉登記時簽立之
    土地、建築改良物所有權買賣移轉契約書存在，被告基於上
    開原因而取得系爭不動產，自有法律上之原因，原告備位之
    訴主張被告無法律上原因取得系爭不動產所有權，自不可採
    等語。
　㈤聲明：
　⒈原告之訴及假執行之聲請均駁回。
　⒉如受不利之判決，被告願供擔保，請准宣告免為假執行。
三、下列事項為兩造所不爭執，應可信為真實：
　㈠系爭不動產所有權於95年7月31日以買賣為原因，由原告移轉
    登記予被告(見本院卷第33-37、43-45、49-51、61-至65頁
    新北市中和地政事務所110年2月5日新北中地籍字第1106122
    128號函、土地登記申請書、土地及建築改良物所有權買賣
    移轉契約書、土地所有權狀、建物所有權狀，板橋簡易庭卷
    第13至31頁系爭不動產登記謄本、新北市地籍異動索引)。
　㈡原告於95年7月28日即系爭不動產所有權移轉登記予被告之前
    ，已繳清贈與稅稅款12萬8997元(見本院卷第57-59頁贈與稅
    繳清證明書之贈與稅納稅義務人為原告)。
四、本件爭點：
　㈠先位之訴部分：
　⒈兩造間就系爭不動產是否有系爭買賣契約存在？
　⒉若有，原告請求被告給付買賣價金728萬元之請求權是否已罹
    於時效？
　⒊原告請求被告給付價金728萬元，有無理由？
　㈡備位之訴部分：
　　原告依不當得利之法律關係，請求被告將系爭不動產所有權
    移轉登記予原告，有無理由？
五、先位之訴部分：　
　㈠按民事訴訟法第277 條前段規定，當事人主張有利於己之事
    實者，就其事實有舉證之責任。又民事訴訟如係由原告主張
    權利者，應先由原告負舉證之責，若原告先不能舉證，以證
    實自己主張之事實為真實，則被告就其抗辯事實即令不能舉
    證，或其所舉證據尚有疵累，亦應駁回原告之請求。本件原
    告主張兩造間有系爭買賣契約存在，約定價金1200萬元，故
    請求被告給付價金中之728萬元等情，為被告以前詞所否認
    ，依上述說明，自應由原告就系爭買賣契約存在，兩造約定
    價金1200萬元等事實負舉證責任。　　
　㈡原告未舉證證明系爭買賣契約存在，其請求被告給付價金728
    萬元，為無理由：
　⒈原告主張系爭買賣契約存在，約定價金1200萬元乙節，固據
    提出系爭不動產登記謄本、新北市地籍異動索引、土地登記
    申請書、土地及建築改良物所有權買賣移轉契約書等件影本
    為證(見板橋簡易庭卷第13至31頁)；惟被告以前詞抗辯系爭
    不動產係原告贈與被告，並已繳清贈與稅等語。經查，觀諸
    原告所提上開書證之內容，充其量僅能證明系爭不動產原為
    原告所有，嗣於95年7月31日以買賣為原因，由原告移轉登
    記予被告，兩造辦理系爭不動產所有權移轉登記時，曾簽立
    土地及建築改良物所有權買賣移轉契約書，記載系爭不動產
    之土地價金為114萬7,107元、建物價金為66萬8,900元，合
    計共181萬6,007元，惟此與原告主張兩造約定系爭不動產買
    賣價金共1200萬元差距甚大，自無從證明兩造間就系爭不動
    產有價金1200萬元之買賣契約存在；又參以原告於95年7月2
    8日即系爭不動產所有權移轉登記予被告之前，已先繳清贈
    與稅稅款12萬8997元(見本院卷第57-59頁贈與稅繳清證明書
    之贈與稅納稅義務人為原告)，再將系爭不動產所有權移轉
    登記予被告；且兩造為母女關係，原告自95年7月31日系爭
    不動產所有權移轉登記予被告後，迄本件109年12月3日起訴
    (見板橋簡易庭卷第至7頁起訴狀上本院收狀戳章)，其間已
    間隔14年餘，原告均不曾向被告催討價金等情，則兩造間就
    系爭不動產是否確有系爭價金1200萬元之買賣契約存在，顯
    非無疑。況且，系爭不動產所有權雖以買賣為原因移轉登記
    予被告，惟依不動產登記實務，不乏不動產所有權移轉登記
    之雙方以買賣為原因申請登記，惟實際上雙方係存在贈與、
    借名登記等關係，是原告既主張兩造間存在系爭買賣契約，
    自應就此附舉證責任。然而，原告迄未提出其他證據證明兩
    造間就系爭不動產確實有系爭買賣契約存在，則原告依系爭
    買賣契約之法律關係，請求被告給付728萬元，即乏依據，
    自無從准許。
　⒉至於被告抗辯原告主張依價金728元之買賣契約請求被告給付
    ，已罹於15年請求權時效乙節，惟原告既未舉證證明系爭不
    動產之買賣契約存在且其有買賣價金請求權，則原告之請求
    權是否罹於時效，本院即無庸審究，附此敘明。
六、備位之訴部分：
　㈠按無法律上之原因而受利益，致他人受損害者，應返還其利
    益，民法第179 條前段定有明文。又不當得利依其類型可區
    分為「給付型之不當得利」與「非給付型不當得利」，前者
    係基於受損人有目的及有意識之給付而發生之不當得利，後
    者乃由於給付以外之行為（受損人、受益人、第三人之行為
    ）或法律規定或事件所成立之不當得利。在「給付型之不當
    得利」，既因自己行為致原由其掌控之財產發生主體變動，
    則本於無法律上之原因而生財產變動消極事實舉證困難之危
    險，自應歸諸主張不當得利請求權存在之當事人。是該主張
    不當得利返還請求權人，應就不當得利之成立要件負舉證責
    任，亦即必須證明其與他方間有給付之關係存在，及他方因
    其給付而受利益致其受損害，並就他方之受益為無法律上之
    原因，舉證證明該給付欠缺給付之目的，始能獲得勝訴之判
    決（最高法院102 年度台上字第420 號判決意旨參照）。
　㈡原告未舉證證明系爭不動產所有權移轉登記予被告欠缺法律
    上原因，原告依不當得利之法律關係，請求被告將系爭不動
    產所有權移轉登記予原告，為無理由：
　　本件原告主張其依系爭不動產買賣契約，將系爭不動產所有
    權移轉登記予被告，若系爭買賣契約無效，被告受有系爭不
    動產所有權登記之利益，即屬無法律上原因而受有利益，並
    致原告受損害，原告自得請求被告返還此項不當得利等情；
    被告則以前詞抗辯兩造間就系爭不動產存在贈與契約，非無
    法律上原因等語。經查，本件被告受登記為系爭不動產之所
    有權人，係基於原告有目的、有意識所為之申請辦理系爭不
    動產所有權移轉登記之行為，核屬上述「給付型之不當得利
    」，依前揭說明，自應由原告就欠缺給付目的之不當得利要
    件事實負舉證責任，惟原告始終未舉證以實其說；而關於不
    動產所有權移轉登記之原因多端，可能為買賣、贈與、借名
    登記或無法律上原因等等，原告既未舉證證明系爭不動產所
    有權移轉登記予被告確係欠缺法律上原因，則原告依不當得
    利之法律關係，請求被告將系爭不動產所有權移轉登記予原
    告，即屬無據，自不應准許。　
七、綜上所述，原告先位之訴依買賣契約之法律關係，請求被告
    應給付原告728萬元，及自起訴狀繕本送達翌日起至清償日
    止，按年息5％計算之利息；備位之訴依不當得利之法律關係
    ，請求被告將系爭不動產所有權移轉登記予原告，均為無理
    由，應予駁回。又原告之訴既經駁回，其假執行之聲請即失
    所附麗，應併駁回之。爰判決如主文。
八、本件事證已臻明確，兩造其餘攻擊防禦方法及未經援用之證
    據，經審酌後，核與判決結果不生影響，爰不逐一論述。
九、訴訟費用負擔之依據：民事訴訟法第78條。
中　　華　　民　　國　　111 　年　　3 　　月　　31　　日
 民事第四庭  法　官　張筱琪
中　　華　　民　　國　　111 　年　　3 　　月　　31　　日
             書記官　林雅菁

附表：

土地：       土地坐落    地目 面積 權利範圍 縣市 鄉鎮市區 段 地號  平方公尺  新北市 中和區 公園 542 　 1659.59 100000分之516 新北市 中和區 公園 541 　 308.73 100000分之516 

建物：       建號 基地坐落  建築式樣主要建築材料級房屋層數  面積 權利範圍  建物門牌    平方公尺  2508 新北市○○區○○段000○000地號  鋼筋混凝土造第2層（14層樓之第2層）  總面積：88.02 層次面積：88.02 陽台：12.04 1分之1  新北市○○區○○路000號2樓之2      2571 (共有部分) 新北市○○區○○段000○000地號  　  共有面積： 3303.96 100000分 之612